臺灣高等法院臺南分院民事判決
110年度再字第1號
再審原告    蔡吳貝  
訴訟代理人  蔡惠琴  
            蔡文斌律師
            林亭宇律師
            林冠廷律師
            李明峯律師
再審被告    吳榮水  
訴訟代理人  蔡佳蓉  
上列當事人間拆屋還地事件，再審原告對於中華民國109年8月27
日本院109年度上字第24號確定判決提起再審，本院於110年4月1
日言詞辯論終結，判決如下：
    主  文
再審之訴駁回。
再審訴訟費用由再審原告負擔。
    事實及理由
甲、程序方面：
    按再審之訴，應於30日之不變期間內提起。前項期間，自判
    決確定時起算，判決於送達前確定者，自送達時起算；其再
    審之理由發生或知悉在後者，均自知悉時起算。但自判決確
    定後已逾5年者，不得提起，民事訴訟法第500條第1項、第2
    項定有明文。又對於第二審判決於上訴期間內提起上訴，第
    三審法院非以其上訴逾期，而以另有其他不合法情形，裁定
    駁回其上訴者，對第二審確定判決提起再審之訴時，其再審
    不變期間應自第三審法院裁定確定翌日起算。查本件再審原
    告對於民國(下同)109年8月27日本院109年度上字第24號判
    決（下稱原確定判決）不服，提起上訴，經最高法院於109
    年11月25日以109年度台上字第3000號裁定（下稱原確定裁
    定），認其上訴未合法表明上訴理由，上訴為不合法，而駁
    回上訴確定，並於109年12月14日送達該裁定予再審原告，
    已據本院調取上開案卷核閱無誤，則再審原告於110年1月4
    日向本院提起再審之訴（見本院卷第5頁），並未逾30日之
    不變期間，其與民事訴訟法第500條第1項之規定相符，先予
    敘明。
乙、實體方面
一、再審原告主張：㈠原確定判決認定伊所有之坐落臺南市○○區○
    ○段000地號土地(下稱265地號土地)及其上門牌號碼臺南市○
    ○區○○○路000巷00號房屋(下稱00號房屋)，係由吳陳珠代理
    再審被告出售予伊，因伊無法證明有向吳陳珠給付後述地上
    物之買賣價金新臺幣(下同)5萬元，因而維持臺灣臺南地方
    法院108年度訴字第685號判決(下稱原一審判決)，為伊敗訴
    之判決等情。然伊使用原確定判決附圖一編號Ａ所示之鐵皮
    雨遮、附圖二編號乙所示之花台、附圖一編號Ｃ所示之鐵皮
    雨遮、附圖二編號丙所示之花台及編號丁2所示之未登記建
    物（即00號房屋增建部分，下合稱系爭地上物）固無支付價
    金，且系爭地上物於伊搬入00號房屋時，已興建完畢，並供
    伊長年使用。而吳陳珠與系爭地上物坐落土地之其他共有人
    亦居住於此，均未曾就系爭地上物有所爭執，顯然系爭地上
    物於臺南市○○區○○段000○000○000地號土地(下分稱147地號
    、260地號、262地號土地)上興建時係經再審被告同意。又
    再審被告係同意系爭土地供00號房屋使用至不能使用之時為
    止，兩造就系爭地上物顯然存有使用借貸關係。此部分原確
    定判決顯然消極不適用民法民事訴訟法第279條、民法第464
    條及第103條第1項之規定，而有民事訴訟法第496條第1項第
    1款規定「適用法規顯有錯誤」之再審事由。㈡本件尚有證人
    蔡豔星未據通知到庭作證，原確定判決顯有民事訴訟法第49
    6條第1項第1款規定「當事人發現未經斟酌之證物或得使用
    該證物者。」之再審事由。爰依民事訴訟法第496條第1項第
    1、13款之規定提起再審，請求廢棄原確定判決(再審原告尚
    對臺灣臺南地方法院108年度訴字第685號判決提起再審之訴
    ，此部分本院另以裁定駁回之)。並聲明:㈠原確定判決廢棄
    。㈡再審被告在第一審之訴駁回。
二、再審被告則以:㈠再審原告臆指係訴外人「吳陳珠聯絡指揮營
    造業興建00號房屋時一併增建，……。是00號房屋既係吳陳珠
    指揮營造業者興建，系爭地上物亦應為吳陳珠指揮營造業者
    興建。」云云，再審被告否認之，再審原告未能舉證以實其
    說，自無從採信。㈡本件亦無足以影響判決之重要證物漏未
    斟酌之事由，原確定判決並無民事訴訟法第496條第1項第1
    款、第13款之再審事由，本件再審之訴並無理由等語資為抗
    辯。並為答辯聲明:再審之訴駁回。
三、兩造不爭執事項:
  ㈠260地號土地為再審被告所有，147、262地號土地為再審被告
    與訴外人吳榮木、吳金榮、吳喜久、吳美芝、中華民國及 
    臺南市所共有，應有部分如原確定判決之附表（見本院卷第
     26-27頁）所示。
  ㈡再審被告原為265地號土地之所有權人，吳陳珠代理再審被告
    將土地及其上00號房屋出售予再審原告，再審原告於72年5
    月24日以買賣為原因，登記為265地號土地之所有權人，復
    於72年9月22日以第一次登記為原因登記為00號房屋之所有
    權人。
  ㈢260地號土地略呈五邊形，東北側鄰262地號土地；147地號土
    地略呈L形，其上除系爭地上物外，現鋪設柏油，為臺南市○
    ○區○○○路000巷，該巷往北可通往○○國小，147地號土地與26
    5地號土地相鄰，但未與260地號土地相鄰，該巷L形轉角處
    即為加強磚造2層半搭設鐵皮屋頂，並有相連鐵皮平房之00
    號房屋，現供再審原告一家人居住使用；如原確定判決附圖
    一編號A所示為鐵皮雨遮、編號B、D所示為碑造花圃，現種
    植植物、編號F所示為石子搭建鐵皮屋頂，與00號房屋相連
    之2層樓房屋，1樓作為廚房使用、2樓則供曬衣使用、編號C
    所示為鐵皮雨遮，下方即為鐵皮搭設之防火巷，現堆滿雜物
    ，且未與00號房屋相通。
  ㈣財政部國有財產署南區分署臺南辦事處（下稱臺南辦事處)10
    8年7月11日台財產南南二字第10822015800號函記載:「主旨
    ：台端申請標售262地號土地國私共有土地乙案，請查照。
    說明：二、本案土地經臺南市永康區公所（下稱永康區公所
    ）108年7月11日所經建字第1080478821號函覆使用分區為「
    人行步道用地」，須保留公用並由臺南市政府辦理撥用，尚
    無法依國有財產法第53條規定辦理標售。」之内容（見原審
    卷㈠第225頁）。
四、兩造爭執事項:
  ㈠再審原告主張原確定判決有民事訴訟法第496條第1項第1款、
    第13款再審事由，有無理由？
  ㈡再審被告依所有權之法律關係，請求再審原告將系爭地上物
    拆除，並將佔用之土地返還再審被告及其他共有人，有無理
    由？
五、得心證理由:
  ㈠再審原告主張原確定判決有民事訴訟法第496條第1項第1款、
    第13款再審事由，有無理由？
　⒈原確定判決並無民事訴訟法第496條第1項第1款適用法規有錯
    誤之再審事由：
  ⑴按適用法規顯有錯誤，得以再審之訴對於確定終局判決聲明
    不服，民事訴訟法第496條第1項第1款定有明文。惟所謂適
    用法規顯有錯誤，應以確定判決所適用之法規顯然不合於法
    律規定，或與司法院現尚有效及大法官會議之解釋顯然違反
    者而言，含消極之不適用法規，顯然影響裁判者，但不包含
    漏未斟酌證據、判決理由不備、判決理由矛盾、取捨證據及
    認定事實錯誤之情形在內(司法院釋字第177號解釋、最高法
    院60年度台再字第170號、63年度台上字第880號、92年度台
    上第320號判決意旨參照)
  ⑵再審原告雖以:吳陳珠與其他147地號、262地號土地之共有人
    均未曾就系爭地上物爭執，顯然系爭地上物於147、260(為
    再審原告單獨所有)、262地號土地上興建時係經再審被告同
    意。況吳陳珠係代理再審被告出賣265地號土地及其上00號
    房屋予再審原告，吳陳珠既已出售00號房屋與其相連之地上
    物，吳陳珠又為再審被告之代理人，足認吳陳珠有代理再審
    被告同意再審原告使用系爭地上物，且係同意147、260、26
    2地號土地供00號房屋使用至不能使用之時為止，兩造間就
    系爭地上物顯然存有使用借貸關係等情，認原確定判決有消
    極不適用民法第464條及第103條第1項之適用法規顯有錯誤
    之再審事由。惟查:再審原告之母吳陳珠有無代理再審被告
    同意將系爭地上物坐落之147、260、262地號土地供再審原
    告所有00號房屋使用，且使用至不能使用為止，兩造間就系
    爭地上物是否存有使用借貸關係各節，係屬事實之認定，乃
    事實審法院取捨證據之職權行使，非涉法律適用有無錯誤之
    問題。原確定判決既認系爭地上物非屬再審原告與吳陳珠間
    之買賣標的，再審原告復無法舉證證明吳陳珠知悉其越界建
    築，再審原告就系爭地上物占用147、260、262地號土地亦
    無民法第769條取得時效規定之適用，因認再審原告未能舉
    證證明系爭地上物使用土地之權源證明，而維持原一審判決
    ，命再審原告應將系爭地上物拆除，並將占用土地返還予再
    審被告及其他共有人，並無適用法規顯有錯誤之情形。是再
    審原告主張：原確定判決有消極不適用民法第464條及第103
    條第1項之適用法規顯有錯誤之再審事由云云，洵屬無據。
  ⑶再審原告又以：原確定判決於不爭執事項中既已明白認定再
    審原告所有之265地號土地及其上00號房屋與增建之系爭地
    上物，係由吳陳珠代理再審被告出售予再審原告，且系爭地
    上物係吳陳珠指揮營造業者興建。原確定判決卻又稱再審原
    告提出代建合約、房屋委建自備配合款繳付簽收表、使用執
    照申請書及建築基地使用同意書，均無法據此推求再審原告
    有向吳陳珠繳納系爭地上物之買賣價金5萬元之情事云云，
    則與上開不爭執事項所認定之事實相悖，顯有違反民事訴訟
    法第463條準用第279條第1項規定云云，惟查：原確定判決
    不爭執事項㈡係以「被上訴人(再審被告，下同)原為265地號
    土地之所有權人，吳陳珠代理被上訴人將土地及其上同段00
    0建號之00號房屋出售予上訴人(再審原告)」(見本院卷第17
    頁)，則原確定判決不爭執事項僅認定「吳陳珠代理被上訴
    人將265地號土地即其上00號房屋出售予上訴人再審原告」
    ，並未認定「吳陳珠代理被上訴人將系爭地上物出售予再審
    被告」，再審原告以「原確定判決於不爭執事項認定再審原
    告所有之265地號土地及其上00號房屋與增建之系爭地上物
    ，係由吳陳珠代理再審被告出售予再審原告」云云，容有誤
    會。原確定判決既無將「吳陳珠代理再審被告出售系爭地上
    物予再審原告」列為不爭執事項，此部分事實自無民事訴訟
    法第279條第1項之適用，再審原告以原確定判決將「吳陳珠
    代理再審被告出售系爭地上物予再審原告」列為不爭執事項
    ，嗣再認「無法推求再審原告有向吳陳珠繳納系爭地上物之
    買賣價金5萬元之情事」，顯有違反民事訴訟法第463條準用
    第279條第1項規定，因而認原確定判決有消極不適用民事訴
    訟法第279條第1項之適用法規顯有錯誤情事云云，並無可採
    。
  ⑷此外，原確定判決適用之法規，並無顯然不合於法律規定，
    或與司法院現尚有效及大法官會議之解釋顯有違反，或消極
    的不適用法規，顯然影響裁判者，是再審原告指摘原確定判
    決有適用法規顯有錯誤之情事，洵非有據，其依此提起再審
    之訴，為無理由。
　⒉原確定判決並無民事訴訟法第496條第1項第13款發現未經斟
    酌之證物或得使用該證物之再審事由：　
　　按「有下列各款情形之一者，得以再審之訴對於確定終局判
    決聲明不服。…當事人發現未經斟酌之證物或得使用該證物
    者。但以如經斟酌可受較有利益之裁判者為限。」，民事訴
    訟法第496條第1項第13款定有明文。又「發見人證，不能據
    為再審之訴之事由，為民事訴訟法第496條第1項第13款之當
    然解釋。」(最高法院103年度台抗字第148號裁判意旨參照)
    。本件再審原告以「證人蔡豔星同為同一預售屋建案之消費
    者，對於當時預售案房屋及系爭地上物由何人指揮建商楊來
    勇興建知之甚詳，有通知其到庭作證之必要」云云，因認原
    確定判決有民事訴訟法第496條第1項第13款之再審事由。惟
    查:證人蔡豔星係屬人證，不能據為民事訴訟法第496條第1
    項第13款之再審事由。況蔡豔星於原一審審理中業已到庭作
    證(見原一審卷㈡第13至17頁)，再審原告以證人蔡豔星未據
    到庭作證為由，主張系爭確定判決有民事訴訟法第496條第1
    項第13款之再審事由，難謂可取。
　㈡再審被告依所有權之法律關係請求再審原告將坐落147地號土
    地上之系爭地上物返還再審被告及其他共有人，有無理由？
    原確定判決既無適用法規顯有錯誤，亦無發現未經斟酌之證
    物或得使用該證物之情形，再審原告主張原確定判決有民事
    訴訟法第496條第1項第1、13款之再審事由，不足為採，其
    執此提起本件再審之訴，並主張廢棄原確定判決，及駁回「
    再審被告對於再審原告拆除系爭地上物，將系爭地上物佔用
    之土地返還再審被告及其他共有人」之請求，為無理由。
六、綜上所述，再審原告主張原確定判決有前揭民事訴訟法第49
    6條第1項第1款、第13款之再審事由，均不足採。從而，再
    審原告執此對原確定判決提起本件再審之訴，要無可採，應
    予駁回。
七、本件事證已臻明確，兩造其餘攻擊防禦方法及立論之證據資
    料，認對判決結果不生影響，無逐一論述之必要，併予敘明
    。
八、據上論結，本件再審之訴為無理由，依民事訴訟法第78條，
    判決如主文。　　 
中　　華　　民　　國　　110 　年　　4 　　月　　22　　日
                  民事第五庭    審判長法　官  吳森豐

                                      法　官  郭貞秀

                                      法　官  孫玉文
上為正本係照原本作成。
再審原告如不服本判決，應於收受送達後20日內向本院提出上訴
書狀，其未表明上訴理由者，應於提出上訴後20日內向本院補提
出理由書狀（均須按他造當事人之人數附繕本），上訴時應提出
委任律師或具有律師資格之人之委任狀；委任有律師資格者，另
應附具律師資格證書及釋明委任人與受任人有民事訴訟法第466
條之1第1項但書或第2項（詳附註）所定關係之釋明文書影本。
如委任律師提起上訴者，應一併繳納上訴審裁判費。
再審被告不得上訴。
中　　華　　民　　國　　110 　年　　4 　　月　　22　　日

                                      書記官  黃雁勤
【附註】
民事訴訟法第466條之1：
⑴對於第二審判決上訴，上訴人應委任律師為訴訟代理人。但上
  訴人或其法定代理人具有律師資格者，不在此限。
⑵上訴人之配偶、三親等內之血親、二親等內之姻親，或上訴人
  為法人、中央或地方機關時，其所屬專任人員具有律師資格並
  經法院認為適當者，亦得為第三審訴訟代理人。
民事訴訟法第466條之2第1項：
上訴人無資力委任訴訟代理人者，得依訴訟救助之規定，聲請第
三審法院為之選任律師為其訴訟代理人。